【裁判字號】    89,訴,1789
【裁判日期】    891017
【裁判案由】    損害賠償
【裁判全文】
臺灣臺北地方法院民事判決  八十九年度訴字第一七八九號
    原      告  泰俞股份有限公司
    法定代理人  乙○○
    訴訟代理人  郭明仁律師
    被      告  台灣電力股份有限公司  設台北市○○○路○段二四二號
    法定代理人  甲○○        .
    訴訟代理人  陳鼎仲律師
                黃柏夫律師
                黃帥升律師
右當事人間請求損害賠償事件，本院判決如左：
    主      文
原告之訴及假執行之聲請均駁回。
訴訟費用由原告負擔。
    事      實
甲、原告方面：
壹、聲明：
  一、被告應給付原告新台幣（下同）四百二十二萬零五百七十元及自民國（下同）
      八十五年三月一日起至清償日止按年息百分之五計算之利息。
  二、願供擔保請准宣告假執行。
貳、陳述：
  一、緣訴外人俊樺營造股份有限公司（下稱俊樺公司）因積欠原告工程款，歷經發
      回更審，共應由俊樺公司給付原告四百三十二萬二千六百一十二元及八十五年
      三月一日起至清償日止按年息百分之五計算之利息，業經判決確定，並聲請鈞
      院以八十九年民執字第二六○七號強制執行中。在原告對俊樺公司起訴前，因
      查悉俊樺公司在被告公司承攬工程有工程款債權，乃聲請鈞院就俊樺公司承攬
      工程款為扣押，經鈞院以八十四年執全地字第三五○四號發扣押命令，命被告
      就俊樺公司工程款肆佰貳拾壹萬及執行費壹萬零伍佰柒拾元範圍內為假扣押。
      被告雖具狀聲明異議，但狀中表明：「准予俟上述四工程遂一結案後，陸續就
      可支付乙方之尾款在執行扣押金額範圍內提供鈞院扣押」，已然自承尚有工程
      尾款存在，只是應付尾款之條件尚未成就而已，因此其異議即無庸原告依強制
      執行法第一百二十條第二項之規定提出訴訟，蓋被告既表明俟四工程結案時有
      尾款，則法院扣押命令自仍生效，而被告所聲明異議並無不實，亦無起訴之問
      題，故而原告於八十五年一月六日以聲請、聲明狀向鈞院表明不應撤銷執行命
      令，鈞院亦是認被告之聲明異議並非強制執行法第一百十九條第一項之聲明內
      容，故迄今並未撤銷原假扣押命令。按實施查封後，債務人就查封物所為有礙
      執行效果之行為，對於債權人不生效力，強制執行法第五十一條著有明文，又
      因故意或過失，不法侵害他人之權利者，負損害賠償責任，民法第一百八十四
      條著有明文，本件被告既允諾於四項工程結算後，尾款提供鈞院扣押，鈞院扣
      押命令亦因此未為撤銷，乃被告竟未將俊樺公司工程款予以扣押凍結，並准由
      俊樺公司領取其清償行為本對原告不生效力，被告既明知不應清償而為清償，
      致原告債權收取無著，鈞院扣押命令成空，所致之損害自應由被告賠償，為此
      提起本件訴訟。
  二、本件係被告自承願於：「四工程逐一結案後陸續就可支付乙方之尾款在執行扣
      押金額範圍內提供鈞院扣押」，當然亦是認鈞院扣押命令可續為生效，因此鈞
      院執行處八十四年十二月十九日以北院八四民執全地字第三五○四號發函：「
      台端如認為不實時，得向管轄法院提起訴訟」，因被告願於「四工程逐一結案
      」時願提供扣押，其自非不實，自不能期望原告提出訴訟。
  三、按第三人依強制執行法第一百十九條規定提出聲明異議，執行法院通知債權人
      起訴，債權人不起訴，執行法院亦無權撤銷執行命令，前此原告準備書狀中已
      有敘論，以被告既表明扣押應俟該四工程逐一結案始願為之，則在此條件成就
      時，鈞院執行處扣押命令即因而生效，本件法律關係明確，被告表明於該四工
      程結案時應為扣押而不為扣押，致原告對第三人俊樺公司債權陷於無以索取，
      其自應依侵權行為法則，負賠償責任。
參、證據：提出(一)台灣台北地方法院八十四年十二月二十九日北院八十四民執全地字
    第三五○四號民事執行處通知影本一份、(二)聲明異議狀影本一份為證。
乙、被告方面：
壹、聲明：
  一、原告之訴及假執行之聲請鈞駁回。
  二、如受不利之判決，被告願供擔保請准免為假執行之宣告。
貳、陳述：
  一、被告並未侵害原告任何「權利」，對原告不負任何賠償責任
      (一)按最高法院五十八年度台上字第三三七四號判決所為「承攬為雙務契約，其
        工作之完成與給付報酬有對價關係。依民法第四百九十條規定，定作人須俟
        工作完成時，始負給付報酬之義務，在工作未得結果時，難謂已有報酬請求
        權之存在」和最高法院八十六年度台上字第三七八五號判決所為「債權與其
        滋生之請求權，並非同一。債權若附有停止條件，或約定有清償期日，或有
        其他妨礙其請求履行之情事時，於停止條件成就，或清償日屆至，或妨礙請
        求履行之情事除去前，其債權雖然存在，但履行請求權則尚不存在」等意旨
        以觀，承攬契約之給付報酬義務或報酬請求權存在與否，乃決定於該承攬工
        作是否完成，停止條件是否成就，清償日是否屆至，或妨礙請求履行之情事
        是否除去，否則，即難謂給付報酬義務或報酬請求權存在。
      (二)查本件系爭四項工程契約內容訂有開工後每月月底由被告（即第三人台灣電
        力股份有限公司）按完成數量核計工程款之百分九十五（或百分之九十）及
        經被告（即台電公司）正式驗收合格並由承攬人（即債務人梭樺公司）辦妥
        工程保固保證及領得建築物使用執照後結付尾款之規定，並另訂有違約逾期
        竣工等罰則等語，而  鈞院民事執行處於八十四年十二月十一日以北院八十
        四民執全地字第三五○四號禁止債務人（即俊樺公司）收取對第三人（即被
        告）之工程款債權或為其他處分，第三人（即被告）亦不得對債務人清償之
        民事假扣押命令送達時，債務人（即俊樺公司）承攬第三人（即被告）四項
        工程中，或有尚未完成工作者，或有其他如違約逾期竣工等妨礙其請求情事
        存在者，依前最高法院判決等意旨，上開民事假扣押命令送達時，第三人（
        即被告）對債務人（即俊樺公司）之給付報酬義務或債務人（即俊樺公司）
        對第三人（即被告）之承攬報酬請求權並不存在，則上開民事假扣押命令所
        表明欲假扣押之客體既不存在，此亦是第三人（即被告）於接獲上開執行命
        令後，隨即於法定期限內，依強制執行法第一百十九條第一項規定提出聲明
        異議之理由。
      (三)綜前所述，前開假扣押命令之假扣押客體必須存在於假扣押命令送達時，若
        假扣押命令送達後始發生之債權，自非該假扣押命令之效力所及，而該假扣
        押命令被執行法院撤銷與否，均不影響在假扣押命令送達後發生債權之清償
        ，是第三人（即被告）對債務人（即俊樺公司）之給付報酬義務既發生於前
        開假扣押命令送達後，自非該假扣押命令效力所及，第三人對債務人事後之
        清償行為，自無侵害原告之任何權利可言，原告何來損害之有。
  二、縱認為第三人（即被告）之清償行為確有侵害原告對債務人（即俊樺公司）之
      債權權利，其權利亦不屬民法第一百八十四條所保護之「權利」
      (一)按王澤鑑氏所著之侵權行為法第一冊第一百九十八頁指出「第三人侵害債權
        時，在何種情形構成侵權行為，其關鍵問題在於民法第一百八十四條第一項
        前段所稱權利是否包括債權。關於此點，原則上應採否定說」顯見，民法第
        一百八十四條第一項前段規定之「權利」不包括「債權」。
      (二)查鈞院民事執行處於八十四年十二月十一日以北院八十四民執全地字第三五
        三五○四號民事假扣押命，係禁止債務人（即俊樺公司）收取對第三人（即
        被告）之工程款債權或為其他處分，第三人（即被告）亦不得對債務人清償
        之債權保全程序，倘  鈞院認為第三人（即被告）之清償行為確有侵害原告
        對債務人（即俊樺公司）之債權權利，依前開說明，其債權亦不屬民法第一
        百八十四條所保護之「權利」。
  三、再退步言，倘  鈞院認為第三人（即被告）之清償行為確有侵害原告對債務人
      （即俊樺公司）之「債權」，且其權利亦屬民法第一百八十四條所保護之「權
      利」，被告於主觀上亦無侵害之「故意或過失」
      (一)第三人（即被告）於接獲上開假扣押執行命令後，隨即於法定期限內，依強
        制執行法第一百十九條第一項規定提出聲明異議狀事。另鈞院民事執行處亦
        於八十四年十二月二十九日通知債權人（即原告），如認為第三人（即被告
        之聲明異議不實時，得依強制執行法第一百二十條之規定向管轄法院提起訴
        訟，並向鈞院民事執行處起訴之證明，逾期即撤銷前發執行命令結案等語。
        經債權人（即原告）於第三人（即被告）提出異議聲明後，債權人並未依強
        制執行法第一百二十條規定，對第三人（即被告）提出訴訟，而鈞院民事執
        行處除未按前開通知所載「逾期即撤銷前發執行命令結案」撤銷前開執行命
        令外，亦未對第三人（即被告）為任何之通知。原告既未依鈞院前開通知期
        限內起訴，被告完全信賴鈞院之命令「逾期即撤銷前發執行命令結案」之莊
        嚴指示，主觀上認為假扣押已不存在，應可認定。
      (二)況且，第三人（即被告）所提之聲明異議狀除附帶載有「准予俟上述四工程
        遂一結案後，陸續就可支付乙方之尾款在執行扣押範圍內提供鈞院扣押」外
        ，其於異議本文明確載有「上項四件工程契約內均訂有開工後每月月底由本
        公司按完成數量核計工程款之九十五％（或九十％）及經本公司正式驗收合
        格並由乙方（債務人）辦妥工程保固保證及領得建築物使用執照後結付尾款
        之規定，並另訂有違約逾期竣工等罰則」等語。換言之，被告在異議狀中，
        除已明確表示債務人於鈞院為假扣押時，對第三人（即被告）並無債權存在
        外，另善意地主動附帶表明將來債務人對第三人（即被告）若有任何尾款債
        權發生，鈞院自得再為假扣押，是為國營企業一員之此項「異議」具有下列
        二點意涵：
        1.表明債務人目前對第三人之被告並無扣押命令扣押之「債權」，此種表示
          ，應即發生法律規定之效力，即如債權人不對第三人起訴以確定扣押之債
          權是否存在，第三人即應不再受扣押命令之拘束，因為債權債務存在於債
          權人與債務人之間，第三人原則上與其無關，第三人無端被主張對債務人
          負有債務，法律僅課第三人以異議之義務，如第三人已表示異議，其義務
          已了，除非債權人對第三人起訴確認債務人對於第三人確有債權存在。此
          乃法律之設計，公平分配各方以合理之義務與責任。為第三人之被告既已
          履行其義務，債權人又未對之起訴，第三人已無任何義務之可言。
        2.被告為國營事業為表達服從法院命令善意，在異議狀附帶表示將來於工程
          結算時若對債務人負有債務，鈞院自得另外再發扣押命令，被告自當服從
          ，鈞院另外再發之扣押命令。
      由上得知，第三人（即被告）即無侵害債權人（即原告）權利之主觀上「故意
      」或「過失」。實質上，亦未侵害原告之任何權利。
  四、縱被告之清償行為確有侵害原告對樺公司之債權，原告亦就損害之發生，負「
      與有過失」之摃任
      倘原告就鈞院民事執行處於八十四年十二月十一日以北院八十四民執全地字第
      三五○四號民事假扣押命之異議起訴，被告即可知訴訟業已繫屬，而不致誤認
      前發執行令命可能被撤銷，自自無可能違背前執行命令向債務人為給付，詎原
      告竟未起訴，就此因而所生之損害，應負「與有過失」之責任。
參、證據：提出(一)台灣台北地方法院八十四年十二月十一日北院八十四民執全地字第
    三五○四號民事執行命令影本一份、(二)聲明異議狀影本一份、(三)台灣台北地方法
    院八十四年十二月二十九日北院八十四民執全地字第三五○四號民事執行命令影
    本一份、(四)被告付與俊樺公司工程款之紀錄一份為證。
丙、本院依職權調本院八十九年度執字第二六○七號民事執行卷全卷。
    理      由
一、本件原告起訴主張因俊樺公司積欠原告工程款，前聲請本院八十四年執全地字第
    三五○四號假扣押，並經本院以八十四年十二月十一日北院八十四民執全地字第
    三五○四號執行命令，於俊樺公司對被告之工程款債權，在四百二十一萬及執行
    費一萬零五百七十元之範圍內，禁止俊樺公司收取，亦禁止被告對俊樺公司清償
    ，詎被告竟未依此扣押命令將俊樺公司之工程款予以扣押，並准由俊樺公司領取
    該工程款；致使原告與俊樺公司間給付工程款訴訟，經判決確定勝訴確定後，聲
    請本院八十九年度民執字第二六○七號強制執行時，無法收取債權，被告應對原
    告負侵權行為損害賠償責任，為此提起本件訴訟，請求被告給付四百二十二萬零
    五百七十元及自八十五年三月一日起至清償日止，按週年利率百分之五計算之利
    息。
    被告則以扣押命令送達時，俊樺公司並無對被告之承攬報酬請求權存在，被告並
    未侵害原告任何權利，縱認被告之清償行為確有侵害原告對俊樺公司之債權權利
    ，此權利亦不屬民法第一百八十四條所保護之「權利」；縱認被告確有侵害原告
    對俊樺公司之債權，被告主觀上亦無侵害之故意或過失等語置辯。
二、查原告於八十四年十二月間，以俊樺公司積欠其工程款債權為由，向本院聲請假
    扣押，經本院八十四年十二月十一日北民執全地字第三五○四號民事執行命令，
    就俊樺公司對被告之工程款債權，在四百二十一萬元及執行費用一萬零五百七十
    元之範圍，予以扣押，禁止俊樺公司收取，亦禁止被告對俊樺公司清償；嗣被告
    於八十四年十二月二十二日具狀聲明異議，本院即以八十四年十二月二十九日北
    院八十四執全地字第三五○四號民事執行處通知，通知原告被告對扣押命令聲明
    異議，然原告並未對被告之異議依強制執行法第一百二十條之規定向管轄法院提
    起訴訟，而被告於八十九年一月六日以原告未向法院起訴為由，向本院民事執行
    處聲請撤銷北院八十四民執全地字第三五○四號執行命令；原告與俊樺公司間給
    付工程款事件，經判決確定俊樺公司應給付原告三百七十七萬二千六百一十二元
    及自八十五年三月一日起至清償日止，按週年利率百分之五計算之利息，原告乃
    於八十九年一月二十七日聲請本院八十九年度執字第二六○七號執行事件對俊樺
    公司強制執行，嗣本院即以八十九年一月三十一日北院文八十九民執地字第二六
    ○七號民事執行命令，就俊樺公司對被告之工程款債權再發扣押令，惟被告於八
    十九年二月十日，以其已對本院八十九年十二月十一日八十四年執全地字第三五
    ○四號執行命令在期限內聲明異議，法院如十日內未收到債權人起訴之證明即應
    主動撤銷扣押命令結案，然原告迄未起訴，被告已依與俊樺公司簽訂之工程承攬
    契約履行完畢為由，聲明異議。另原告與俊樺公司間給付工程款事件亦另判決俊
    樺公司應再給付原告五十六萬元，及自八十五年三月一日起至清償日止，按週年
    利率百分之五計算之利息，並經原告聲請本院民事執行處以八十九年度執字第七
    六○五號強制執行事件執行在案之事實，為兩造所不爭執，並經本院依職權調本
    院八十九年度執字第二六○七號民事執行卷全卷查證屬實，自堪信為真實。
三、按強制執行法八十五年十月九日修正前第一百二十條規定「債權人對於前條第三
    人之聲明，認為不實時，得向管轄法院提起訴訟，並通知債務人」，惟債權人如
    收受第三人異議之通知後，如既不對第三人起訴，亦不聲請撤銷執行命令，任令
    執行程序懸延，有損第三人權益，故於八十五年修正強制執行法第一百二十條第
    三項規定「債權人未於前項規定期間內為起訴之證明者，執行法院得依第三人之
    聲請，撤銷所發執行命令」，期以保護第三人之利益；是以本院八十四年十二月
    二十九日北院民執全地字第三五○四號，通知原告被告聲議之通知函，其說明第
    二項固記載「茲據該第三人於法定期間內具狀聲明異議，台端如認為不實時，得
    依強制執行法第一百二十條之規定向管轄法院提起訴訟，並向本處為起訴之證明
    ，逾期即撤銷前發執行命令結案」，雖原告並未對被告提起訴訟，惟該八十四年
    十二月十一日北院八十四民執全地字第三五○四號執行命令既未經撤銷，而被告
    於強制執行法修正後之八十九年一月六日具狀聲請撤銷前開執行命令，本院民事
    執行處因而於八十四年一月二十日通知原告被告聲請撤銷執行命令之意旨，命原
    告提出起訴之證明；然原告於八十九年一月二十七日取得對俊樺公司之執行名義
    聲請本案之強制執行，本院八十九年度執字第二六○六號民事執行事件乃調八十
    四年度執全地字第三五○四號假扣押案執行，是以本院八十四年十二月十一日北
    院八十四民執全地字第三五○四號執行命令仍係有效存在。
四、雖被告辯稱扣押命令送達時，俊樺公司並無對被告之承攬報酬請求權存在，扣押
    命令所欲假扣押之客體並不存在等語；然查被告於八十四年十二月二十二日對本
    院八十四年十二月十一日北院八十四民執全地字第三五○四號執行命令聲明異議
    時，即陳明俊樺公司所承攬之工程有「台中區處辦公大樓建築工程」、「新營區
    處辦公大樓建築工程」、「台南區處辦公大樓建築工程」、「台南區處配電中心
    建築工程」等四件工程，因上述四工程承攬合約中均訂有開工後每月月底由被告
    按完成數量核計工程款之百分之九十五（或百分之九十）及經被告正式驗收合格
    並由俊樺公司辦妥工程保固保證及領得建築執照後結付尾款之規定，並另訂有違
    約逾期竣工等罰則，「台中區處辦公大樓建築工程」因驗收後之補修工作逾期，
    按約定應計算違約金；「新營區處辦公大樓建築工程」目前已完工，尚有工程尾
    款約六百萬元未給付，然因工程逾期完工，尚有逾期違約金待核算；「台南區處
    辦公大樓建築工程」及「台南區處配電中心建築工程」目前均施工中，施工進度
    分別為百分之六十及百分之二十，如將每月核付之工程款予以扣押，俊樺公司可
    能因無法支付材料及工資款而導致工程進度落後，因而不同意假扣押，並同時陳
    明四工程逐一結案後，陸續就可支付俊樺公司之尾款執行扣押金額範圍內提供扣
    押等語，此有該異議狀影本在卷可憑；則「台中區處辦公大樓建築工程」及「新
    營區處辦公大樓建築工程」既已完工，俊樺公司即對被告有承攬報酬請求權，僅
    其金額或因須扣逾期違約金而不能確定，而被告嗣後分別八十六年五月二十九日
    、八十五年五月十七日給付俊樺公司工程尾款，此有被告所提之工程款付款之紀
    錄一份可按，於扣押令送達被告時，俊樺公司確對之有工程款債權存在；再依該
    工程款付款紀錄所載，「台南區處辦公大樓建築工程」，被告在八十五年一月十
    三日給付俊樺公司工程款七百三十七萬一千元，「台南區處配電中心建築工程」
    ，被告在八十五年一月五日給付俊樺公司一百八十七萬九千元，而前述四項工程
    ，均係每月月底由被告按完成數量核計工程款之百分之九十五（或百分之九十）
    ，已如前述，而被告均八十五年一月間付款，足認在八十四年十二月間本院執行
    處扣押命令送達被告時，俊樺公司已有可計價之完成部分，僅其金額尚未核定而
    已，前述四工程之工程款債權應為扣押命令效力所及，被告辯稱扣押命令送達時
    ，俊樺公司並無對被告之承攬報酬請求權存在等語，不足採信。
五、債權經扣押後，第三債務人於扣押命令效力存續期間，不得向債務人清償，違反
    者不得以其清償對抗執行債權人，故本院民事執行處八十四年十二月十一日北院
    八十四民執全地字第三五○四號執行命令並未被撤銷，即仍為有效之執行命令，
    則被告違反此扣押命令，向債務人俊樺公司清償，不得以此清償對抗執行債權人
    即原告，是以並無侵害原告任何權利，原告主張被告侵害其權利，請求損害賠償
    ，即非可採。從而，原告依侵權行為之法律關係，請求被告給付四百二十二萬零
    五百七十元及自八十五年三月一日起至清償日止按年息百分之五計算之利息，並
    無理由，應予駁回。原告之訴既經駁回，其假執行之聲請即失所附麗，應併予駁
    回。
六、本件事實已臻明確，兩造其餘攻擊及防禦之方法，經核於判決結果無何影響，爰
    不一一論述，附此敘明。
七、結論：原告之訴為無理由，依民事訴訟法第七十八條，判決如主文。
中      華      民      國    八十九    年      十      月     十七     日
                              民事第二庭法      官  吳青蓉
右為正本係照原本作成
如對本判決上訴，須於判決送達後廿日內向本院提出上訴狀
中      華      民      國    八十九    年      十      月     十八     日
                                        法院書記官  吳芳玉


司法院資訊處製作；財團法人民間司法改革基金會備份。
